【裁判字號】    99,交聲,422
【裁判日期】    991011
【裁判案由】    違反道路交通管理處罰條例聲明異議
【裁判全文】
臺灣花蓮地方法院交通事件裁定         99年度交聲字第422號
原處分機關  交通部公路總局臺北區監理所花蓮監理站
異  議  人
即受處分人  寶豐小客車租賃有限公司
法定代理人  甲○○
上列異議人即受處分人因違反道路交通管理處罰條例案件，對於
交通部公路總局臺北區監理所花蓮監理站民國99年9月8日所為之
處分（原處分案號：花監違字第裁44-TA0000000號）聲明異議，
本院裁定如下：
    主  文
原處分撤銷。
寶豐小客車租賃有限公司不罰。
    理  由
一、原處分意旨略以：異議人即受處分人寶豐小客車租賃有限公
    司（下稱異議人）所有之車牌號碼 7666-JJ號租賃小客車於
    民國99年 8月15日7時3分許，由駕駛人黃清勇駕駛行經台九
    線 439.8公里處，因行車速度超過規定之最高時速60公里以
    上，經台東縣警察局交通警察隊逕行掣單舉發，嗣經原處分
    機關於99年9月8日以異議人有「駕駛人行車速度超過規定之
    最高時速六十公里以上（處車主）」之違規事實，依道路交
    通管理處罰條例第43條第4項規定吊扣汽車牌照3個月。
二、異議意旨略以：異議人於99年 8月13日10時35分將車牌號碼
    7666-JJ小客車出租予黃清勇，黃清勇於99年8月15日7時3分
    許在台九線 439.8公里南興段超速駕駛，依據台東縣警察局
    東警交字第 TA0000000號舉發違反道路交管理事件通知單，
    以駕駛人行車速度超過規定之最高時速60公里以上裁處吊扣
    牌照 3個月（處罰車主）。按依上開違規人係承租人黃清勇
    ，應受牌照處分係承租人而非業者，為何吊扣牌照 3個月，
    影響業者生計，請求免吊扣牌照等語。
三、按「汽車駕駛人駕駛汽車行車速度，超過規定之最高時速60
    公里以上者，處新臺幣 6,000元以上24,000元以下罰鍰，並
    當場禁止其駕駛」、「汽車駕駛人有第 1項第1款、第2款或
    前項行為者，並吊扣該汽車牌照 3個月；經受吊扣牌照之汽
    車再次提供為違反第1項第1款或前項行為者，沒入該汽車」
    ，道路交通管理處罰條例第43條第1項第2款、第 4項分別定
    有明文。依該條項文義以觀，其吊扣汽車牌照之對象係「違
    規之汽車牌照」，並無違規汽車駕駛人應與汽車所有人為同
    一人始能吊扣汽車牌照之限制。考其立法目的係慮及汽車所
    有人擁有支配管領汽車之權限，對於汽車之使用方式、用途
    、供何人使用等，得加以篩選控制，非無擔保其汽車之使用
    者具備法定資格及駕駛行為合於交通管理規範之義務，否則
    無異縱容汽車所有人放任其所有之汽車供人恣意使用，徒增
    道路交通之風險，殊非事理之平。是以道路交通管理處罰條
    例第43第1項第2款、第 4項關於吊扣汽車牌照之處分，應係
    針對汽車所有人所設之特別規定，自不得僅以汽車所有人已
    依道路交通管理處罰條例第85條第 1項規定指出汽車之實際
    使用人，即遽認無道路交通管理處罰條例第43第1項第2款、
    第 4項規定適用之餘地。再者，人民違反法律上之義務而應
    受行政罰之行為，法律無特別規定時，雖不以出於故意為必
    要，仍須以過失為其責任條件。但應受行政罰之行為，僅須
    違反禁止規定或作為義務，而不以發生損害或危險為其要件
    者，推定為有過失，於行為人不能舉證證明自己無過失時，
    即應受處罰，司法院大法官會議著有釋字第 275號解釋可資
    參照。然上開吊扣汽車牌照之特別規定，尚屬行政義務違反
    之處罰，並未排除行政罰法第7條第1項「違反行政法上義務
    之行為非出於故意或過失者，不予處罰。」及道路交通管理
    處罰條例第85條第 4項推定過失等規定之適用，故汽車所有
    人仍得藉由舉證證明其無故意及過失而免罰（臺灣高等法院
    暨所屬法院98年法律座談會刑事類提案第21號參照）。
四、經查：
  (一)本件異議人係以經營汽車租賃為業之公司，於99年 8月13日
    10時35分起至99年 8月15日10時15分止，將其所有之車牌號
    碼 7666-JJ號租賃小客車出租予黃清勇，旋因承租人黃清勇
    駕駛上開車輛於99年8月15日7時3分許，行經台九線439.8公
    里處，因行車速度超過規定最高時速60公里以上之違規情事
    ，為警依測速攝影設備攝得之採證照片逕行舉發，經原處分
    機關依道路交通管理處罰條例第43條第 4項規定裁處吊扣上
    開車號牌照 3個月之事實，有中華民國小客車租賃定型化契
    約書影本、舉發違反道路交通管理事件通知單、裁決書各 1
    份附卷可稽，堪信為真實。
  (二)原處分機關對異議人為前開裁決之處分，係以道路交通管理
    處罰條例第43條第 4項規定為其處罰依據，依該條文後段關
    於「再次提供」等文意，雖可認為處罰之對象除汽車駕駛人
    外，尚包括汽車所有人，然依其條文意旨，既無關於汽車所
    有人就駕駛人之違規情事應負無過失或連帶責任之規定，依
    前開說明，其處罰之成立自應以汽車所有人就該違規事實之
    發生有故意或過失之歸責事由始足當之。茲本件異議人係領
    有營利事業登記證之車輛租賃業者，依其營業性質及對象既
    針對不特定社會大眾提供租借車輛服務，就承租人駕駛資格
    及能力之監督，僅能就是否成年並領有監理機關核發之合格
    駕駛執照等一般性注意，對於駕駛人個人品行、習慣及駕駛
    經驗尚且無從調查，遑論對其進行駕駛作為時所面對各種具
    體或偶發狀況，有無因故意或過失而違規之風險予以預見、
    控管。本件異議人於交付車輛前，已經對承租人即汽車駕駛
    人有無經監理機關許可駕駛之資格進行審查一節，有附於上
    開小客車租賃定型化契約書之駕駛人黃清勇普通小型車駕駛
    執照在卷可參，堪認就駕駛人之能力、資格已盡相當之注意
    ，是本件除有其他積極事證可為不同之認定者外，尚難認為
    異議人就汽車駕駛人黃清勇前開嚴重超速之違規事實有何故
    意或過失。
五、綜上所述，異議人對於本件汽車駕駛人違規之事實，既欠缺
    故意或過失之責任條件，與道路交通管理處罰條例第43條第
    4 項規定之處罰要件尚有未合，原處分機關依上開規定對異
    議人作成吊扣汽車牌照3 個月之處分，即有未洽，應由本院
    撤銷其處分，另為異議人不罰之諭知。
六、據上論斷，依道路交通案件處理辦法第20條，裁定如主文。
中    華    民    國    99    年    10    月    11    日
                  交通法庭      法  官  蔡寶樺
上列正本證明與原本無異。
如對本裁定不服，應於送達後 5日內，向本院提出抗告狀（應抄
附繕本）。
中    華    民    國    99    年    10    月    11    日
                                書記官

司法院資訊處製作；財團法人民間司法改革基金會備份。
